臺灣新竹地方法院刑事判決
110年度易緝字第5號
公  訴  人  臺灣新竹地方法院檢察署檢察官
被      告  蕭仁德




上列被告因詐欺案件，經檢察官聲請簡易判決處刑（97年度偵字
第8302號），本院改依通常程序審理，判決如下：
    主  文
蕭仁德無罪。
    理  由
一、聲請簡易判決處刑意旨略以：被告蕭仁德意圖為自己不法之
    所有，於民國95年9月至96年1月間，在新竹縣芎林鄉文山路
    及新竹縣竹東鎮信義路某處，向告訴人洪桂珍謊稱可代其以
    支票貼現之方式調取現金，供洪桂珍週轉使用云云，使洪桂
    珍陷於錯誤而交付如附表所示支票。被告取得上開支票後，
    隨即持向莊順博、莊森永、鍾國寶、彭蘭英等人借款（下稱
    莊順博等4人，被告被訴詐欺莊順博等4人部分，業經本院以
    96年度竹簡字第1266號判決判處有期徒刑6月並確定），惟
    被告取得借款後，並未將所借款項轉交洪桂珍，洪桂珍始知
    受騙。因認被告涉犯刑法第339條第1項之詐欺取財罪嫌等語
    。
二、按犯罪事實應依證據認定之，無證據不得認定犯罪事實；不
    能證明被告犯罪者，應諭知無罪之判決，刑事訴訟法第154
    條第2 項、第301 條第1 項前段分別定有明文。次按，事實
    之認定，應憑證據，如未能發現相當證據，或證據不足以證
    明，自不能以推測或擬制之方法，以為裁判基礎；又認定不
    利於被告之事實，須依積極證據，苟積極證據不足為不利於
    被告事實之認定時，即應為有利於被告之認定，更不必有何
    有利之證據。又按刑事訴訟上證明之資料，無論為直接證據
    或間接證據，均須達於通常一般之人均不致於有所懷疑，而
    得確信為真實之程度，始得據為有罪之認定，若關於被告是
    否犯罪之證明未能達此程度，而有合理性懷疑之存在，致使
    無從形成有罪之確信，根據「罪證有疑、利於被告」之證據
    法則，即不得遽為不利被告之認定。另檢察官對於起訴之犯
    罪事實，倘其所提出之證據，不足為被告有罪之積極證明，
    或其指出之證明方法，無從說服法院以形成被告有罪之心證
    ，基於無罪推定之原則，自應為被告無罪判決之諭知。
三、聲請簡易判決處刑意旨認被告涉犯上開罪嫌，無非係以被告
    於偵查中之供述，告訴人洪桂珍於偵查中之指述，證人莊順
    博、莊森永、鍾國寶、彭蘭英、林秀蘋（以更名林岱穎）於
    偵查中之證述，附表所示各支票及退票理由單影本、本院96
    年度竹簡字第1266號刑事簡易判決書等件為主要論據。
四、訊據被告對有於聲請意旨所載之時間、地點，自告訴人處收
    受附表編號1至7所示之支票（下稱系爭支票），並持以分別
    向莊順博等4人借款等事實，均不爭執。惟堅詞否認有何詐
    欺取財之犯行，辯稱略以：是告訴人請我幫她調現金，票面
    金額如果是新臺幣（下同）10萬元，要扣2萬元的利息，20
    萬元則要扣4萬元，調的錢我有拿給告訴人，但沒有全部給
    告訴人，我跟告訴人說調到的錢要借給我一點點我才願意幫
    她調，我沒有詐欺告訴人，我只是欠她錢而已，告訴人一定
    是有拿到錢，才會1張1張拿給我叫我去調錢，94至96年間，
    我的經濟狀況很不好，我有跟告訴人借錢週轉，告訴人也有
    跟我借錢週轉等語。
五、經查：
（一）上開被告不爭執之事實，除據被告於偵查、本院訊問時供
      述在卷外（偵8302卷一第18-19頁、審竹簡1325卷第24-25
      頁、審易424卷第26-29頁、易220卷第43頁、易緝5卷31-3
      6頁），並據證人即告訴人洪桂珍於偵查、本院審理時證
      述在卷（他689卷第11-13、25-27、28-29頁、審竹簡1325
      卷第11頁、審易424卷第28-29頁、易緝5卷第105-126頁）
      ，暨經證人莊順博、莊森永、鍾國寶、彭蘭英、林秀蘋分
      別證述在卷（他569卷第19-21頁、偵8302卷第42-44頁、
      偵緝514卷第25、41-45頁、55-58頁、竹簡1266卷第27-29
      頁），復有附表所示7紙支票及退票理由單影本、本院96
      年度竹簡字第1266號判決書等件在卷可參（偵緝514卷第5
      2-53、51、49頁、他689卷第5、29、4-5、22-23頁
　　　、竹簡1266卷第47-48頁），此部分事實，應堪認定。
（二）按刑法第339條第1項詐欺取財罪之成立，需以行為人主觀
      上自始即有詐欺之故意及不法所有之意圖，客觀上有施用
      詐術之行為，並使被害人陷於錯誤而為財產之交付，或以
      此得財產上不法之利益始能構成，有一不備，即無由成立
      該罪，而債務人於債之關係成立後，如有債務不履行之情
      形，在一般社會經驗上，其可能之原因甚多，縱令有遲延
      給付或不為給付之情事，苟無足以證明其在債之關係發生
      時自始即故意藉此從事財產犯罪之積極證據，依據刑事訴
      訟法第154 條第2 項之規定，仍不得僅以其有債信違反之
      客觀事態，遽行推定債務人即有詐欺取財之犯意，而論以
      詐欺罪責。
（三）查告訴人係因缺錢週轉及要幫助經濟困難之被告，始交付
      系爭支票予被告以向他人調取現金之事實，業據告訴人先
      後於96年3月19日檢察官偵訊時證稱：向宋秀齡（附表編
      號6、7）借的支票我是交給蕭仁德，請他幫我調錢，我認
      識他5年多，因為他生活不好過，那時我也週轉不靈，所
      以我就調票給他週轉，因為他說有朋友可以幫我調錢（他
      569卷第10-11頁）；於96年9月17日偵訊時證稱：因為當
      時我與蕭仁德有資金往來，後來我週轉不靈，所以我將我
      的支票（附表編號1）交給他，請他幫我換現金，（附表
      編號2、3）也是我簽發給他借錢（偵緝514卷第43頁）；
      於97年5月6日偵訊時證稱：（附表編號4）支票是在發票
      日前20幾天交給他，當時我請他幫忙拿票調錢（他689卷
      第11頁）；97年10月30日偵訊時證稱：這7張支票大概是
      在95年9月到12月期間交付，交給被告去調錢（他689卷第
      26頁）；於本院99年2月2日訊問時亦證稱：因為我週轉不
      過來、缺錢，所以拿給他請他幫我調現（審竹簡1325卷第
      11頁）；於本院審理時證稱：系爭支票換到的錢有部分要
      給蕭仁德，有部分也要給我，因為我自己也週轉不靈，我
      們沒有約定換到的錢多少歸蕭仁德，多少歸我等語在卷（
      本院卷第114-115頁）。
（四）而被告以系爭支票所調取之現金，是否有交付予告訴人？
      告訴人於96年3月19日偵訊時證稱：附表編號6的支票是95
      年12月初交給蕭仁德，但他只給我10萬元（他569卷第11
      頁）；於96年7月19日偵訊時證稱略以：調的錢有的有給
      我，但有的沒有給我（偵緝514卷第25頁）；於本院審理
      時則先證稱：這7張票調到的錢，蕭仁德才給我一點點，
      好像才10萬元而已（本院卷第112、115頁），後又改稱：
      我都沒有拿到錢等語（本院卷第116頁）。告訴人就此部
      分之事實，證述已前後不一，憑信性有疑，實難據以認定
      被告有聲請意旨所載「並未將款項轉交洪桂珍」之行為。
（五）再者，告訴人於交付本案系爭支票前，就曾數次交付支票
      予被告調取現金成功，但也曾經有被告未能調到錢交付告
      訴人之事實，亦據告訴人於97年5月6日偵訊時證稱：95年
      8月份開始拿票給他調錢，每月幾乎都有拿票給他，第1次
      他拿票後不給我錢時間約95年9月（他689卷第12頁）；於
      97年7月30日偵訊時證稱：調錢成功過12次左右，每月調2
      至3次左右，金額有時10萬元，有時15萬元不等（他689卷
      第17-18頁）；於97年10月30日偵訊時證稱：（你從何時
      交給被告支票，請被告調錢就沒有調到錢？）95年9月以
      後，部分支票有調到錢（他689卷第26頁）；於本院審理
      時證稱：（妳在給蕭仁德本案這7張支票之前，你也曾經
      給蕭仁德支票，但蕭仁德沒有調到錢，是否如此？）對等
      語在卷（本院卷第120頁）。可見告訴人於交付系爭支票
      給被告調取現金時，依其過往之經驗，是可預見被告有可
      能無法順利調取現金，卻仍在此情形下將系爭支票交付給
      被告，況告訴人於本院審理時復證稱：系爭支票有時交1
      張，有時1次交2張等語（本院卷第119頁），而系爭支票
      之發票日係介於95年12月29日至96年2月10日期間，若被
      告果如聲請意旨所指未交付任何金錢給告訴人，告訴人何
      以會陸續交付支票達7張之多？
（六）又告訴人於本院審理時亦證稱略以：莊順博在本院96年度
      竹簡字第1266號案件有告蕭仁德詐欺，蕭仁德在該案有跟
      莊順博簽和解後來賠不出來，莊順博才叫我告蕭仁德，全
      部人都要找我，因為票是我的名字，是事後我被拒絕往來
      時，人家拿票來跟我要錢，我才覺得蕭仁德在騙我，是莊
      順博慫恿我要告蕭仁德，告訴狀也是莊順博寫的，蕭仁德
      跟我借系爭支票時，有跟我講他週轉不靈，要去調現金，
      我真的是要幫蕭仁德才把支票給他，我本來沒有要告他等
      語（本院卷第121-126頁）。由上述告訴人提起本案告訴
      之動機，及告訴人稱是基於幫助週轉不靈的被告才交付系
      爭支票等情，實難認告訴人有何受被告欺騙之情形。
（七）告訴人既是基於先前與被告支票調現往來之認知而交付系
      爭支票，已難認被告有何施用詐術致使告訴人陷於錯誤之
      情事。本案應僅係單純之被告未將以系爭支票所調取之現
      金依約交付告訴人之民事債務糾葛，尚難以此推認被告於
      向告訴人收受系爭支票之初即有何不法所有之意圖及施用
      詐術之行為，被告所為與刑法第339條第1項詐欺取財罪之
      犯罪構成要件尚屬有間。
六、綜上所述，公訴人所提出之前開證據方法，尚未達於通常一
　　般人均不致有所懷疑，而得確信被告有罪之程度，此外，復
　　無其他積極證據證明被告確有公訴意旨所指之詐欺犯行，本
　　案既不能證明被告犯罪，自應為被告無罪判決之諭知。
據上論斷，應依刑事訴訟法第452條、第301 條第1項，判決如主
文。
本案經檢察官張凱絜聲請簡易判決處刑，檢察官翁旭輝、孫立婷
到庭執行職務。
中　　華　　民　　國　　110 　年　　11　　月　　19　　日
                  刑事第五庭  審判長法　官  魏瑞紅                         法  官  陳麗芬
                                     法  官　華澹寧
以上正本證明與原本無異。
如不服本判決應於收受本判決後20日內向本院提出上訴書狀，上
訴書狀應敘述具體理由。上訴書狀未敘述上訴理由者，應於上訴
期間屆滿後20日內補提理由書狀於本院(均須按他造當事人之人
數附繕本 )「切勿逕送上級法院」。 
中　　華　　民　　國　　110 　年　　11　　月　　22　　日
                                     書記官  呂苗澂

附表：
編號 發票人 發票日 票面金額(新臺幣) 票號 付款銀行 1 洪桂珍 95年12月29日 10萬元 AZ0000000 合作金庫銀行竹東分行 2 洪桂珍 95年12月28日 10萬元 IA0000000 竹南信用合作社竹北分社 3 洪桂珍 96年1月17日 10萬元 IA0000000 竹南信用合作社竹北分社 4 洪桂珍 96年1月20日 20萬元 AZ0000000 合作金庫銀行竹東分行 5 洪桂珍 96年1月31日 10萬元 AZ0000000 合作金庫銀行竹東分行 6 宋秀齡 96年1月28日 20萬元 WA0000000 第一商業銀行竹東分行 7 宋秀齡 96年2月10日 20萬元 VI0000000 第一商業銀行竹東分行